臺灣高等法院民事判決　　　　　　　　 94年度上易字第346號
上　訴　人　丙○○
　　　　　　戊○○
共　　　同
訴訟代理人　李初東律師
複　代理人　黃松輝
被　上訴人　乙○○
兼　上一人
法定代理人　甲○○
　　　　　　丁○○
前三人共同
訴訟代理人　陳昌羲律師
上列當事人間請求給付租金等事件，上訴人對於中華民國 94年1
月31日臺灣士林地方法院93年度訴字第1310號第一審判決提起上
訴，於本院為訴之變更，本院於 94年7月13日言詞辯論終結，判
決如下：
    主      文
上訴人變更之訴及假執行之聲請均駁回。
變更之訴訴訟費用由上訴人負擔。
    事      實
甲、上訴人方面：
一、聲明：(一)原判決廢棄。(二)上廢棄部分，被上訴人丁○○、甲
    ○○、乙○○應連帶給付上訴人丙○○、戊○○新台幣伍拾
    捌萬參仟陸佰捌拾元，並自起訴狀繕本送達被上訴人之翌日
    起至清償日止，按年息百分之五計算之利息。(三)被上訴人丁
    ○○、甲○○、乙○○應協同被上訴人丙○○、戊○○簽立
    土地使用租賃契約，每5年為壹期（首期自 93年10月15日至
    98年10月31日止），並按月給付租金肆萬捌仟陸佰肆拾元與
    上訴人。
二、陳述：除與原判決記載相同者外，補稱略以：
  (一)上訴人本於請求之基礎事實同一，改以租賃關係及損害賠償
    請求權，請求給付租金或相當之損害賠償金，依民事訴訟法
    第255條第1項第2款，要無訴之追加或變更之問題。
  (二)丙○○44年生，丁○○46年生，戊○○48年生，故兩造於65
    年間，均無出資興建能力，系爭 3筆房屋所有權登記原因，
    既非買賣，亦非贈與。系爭建物之第一次登記實係出資人謝
    有財借名登記予被上訴人丁○○。且系爭建物既屬謝有財借
    名登記，自與基地原屬同一人所有，茲經分屬兩造所有，應
    有民法第425條之1第1項所定「租賃關係」之適用。
  (三)被上訴人等即便非無權使用土地，但仍應支付相當之代價，
    有最高法院93年台上字第1328號判決可參，故本件要無民法
    第1148條之適用，被上訴人等主張「無償使用」，即非可採
    。
  (四)租金固應本於契約自由原則，惟兩造無法以協議定之，爰依
    民法第 425條之1第2項，請求就租金數額及相關權義之判決
    （即上訴聲明第3項），以杜爭議並期明確。
三、證據：除援用第一審所提證據外，補提地價稅單影本1份、
    戶籍謄本影本3份為證。
乙、被上訴人方面：
一、聲明：駁回上訴。
二、陳述：除與原判決記載相同者外，補稱略以：
  (一)被上訴人不同意上訴人訴之追加變更。
  (二)系爭建物於民國65年間興建時即以各房子女（包括上訴人丙
    ○○、戊○○、被上訴人丁○○）為起造人，興建完成系爭
    建物第一次登記即為被上訴人丁○○所有，此有使用執照存
    根、建物登記簿謄本（詳見原審被證二、三）可稽，亦為兩
    造所不爭，謝有財自始至終從未取得系爭建物所有權，並非
    系爭建物所有人，即與民法第425條之1所規定之「土地及其
    土地上之房屋同屬一人所有」之要件不符。
三、證據：援用第一審所提證據為證。
    理      由
壹、程序方面
    按訴之變更或追加，非經他造同意，不得為之，但請求之基
    礎事實同一者，不在此限，民事訴訟法第446條第1項但書、
    第 255條第1項第2款定有明文。本件上訴人於原審起訴主張
    被上訴人占用其所有之系爭土地，依侵權行為、不當得利、
    土地法第 105條準用第97條規定，請求被上訴人給付相當於
    租金之損害賠償，及被上訴人並應與上訴人簽訂系爭土地租
    賃契約，於本院改以民法第425條之1租賃關係及相當於租金
    之損害賠償請求權，雖其訴之聲明與起訴求聲明相同，但訴
    訟標的法律關係已有變更，為訴之變更，但核其請求之基礎
    事實同一，依上開規定應予准許，而其原訴部分視為撤回，
    應由本院就新訴為審理，合先敘明。
貳、實體方面
一、上訴人起訴主張：坐落臺北市○○區○○段4小段198地號土
    地（以下簡稱系爭土地）面積共 120平方公尺，原為訴外人
    謝有財所有，由上訴人2人與被上訴人丁○○於民國92年1月
    10日共同繼承，並於同年 10月14日辦妥繼承登記，上訴人2
    人及被上訴人丁○○應有部分各3分之1，嗣被上訴人丁○○
    將應有部分 24分之1、4分之1分別贈予其妻即被上訴人甲○
    ○、其子即被上訴人乙○○，被上訴人丁○○尚存應有部分
    24分之1。又門牌號碼臺北市○○區○○街1段526號4層樓建
    物（以下簡稱系爭建物）坐落於系爭土地上，各樓層面積連
    同騎樓或陽台合計101.35平方公尺，於 67年4月6日第1次登
    記為被上訴人丁○○所有，嗣被上訴人丁○○將 1樓贈予被
    上訴人乙○○、2樓贈予被上訴人甲○○，3、4樓仍為被上
    訴人丁○○所有。被上訴人3人自 92年10月14日辦理繼承登
    記起，即無權占有上訴人之土地，可獲得相當於法定租金之
    利益，爰依民法第184條第1項前段、第185條、第179條、土
    地法第105條準用第97條規定，訴請被上訴人3人連帶給付自
    92年10月15日起至 93年10月14日止1年間相當於租金之損害
    賠償新臺幣（下同） 58萬3,680元及法定遲延利息，被上訴
    人3人並應共同與上訴人2人簽訂土地租賃契約，自93年10月
    15日起每5年為1期，暨按月給付4萬8,640元予上訴人。於本
    院則變更法律關係改以租賃關係及損害賠償請求權為上開之
    請求。
二、被上訴人則以：系爭土地原為兩造先父謝有財與訴外人謝有
    定、謝水仙、謝有儀、謝林茶等5人共有，應有部分各5分之
    1，嗣於 65年間與建商合建房屋，分得房屋約10棟，均由各
    房以其子女名義登記為起造人。謝有財基於生前財產分配規
    劃，自始以子女為登記房屋所有權人，數十年間未曾向子女
    表示要收取土地租金或損害金，核其性質屬於無償提供土地
    予子女使用。嗣謝有財於 92年1月10日死亡，系爭土地及同
    段197地號土地由上訴人及被上訴人丁○○按應繼分各3分之
    1共同繼承。上訴人既依繼承取得系爭土地所有權，自應承
    受訴外人謝有財就系爭土地之一切義務，容忍被上訴人無償
    使用系爭土地。且被上訴人乙○○對系爭土地有4分之1應有
    部分，對系爭建物亦擁有全棟4層中之1層，房屋、土地比例
    一致，上訴人自不得向其請求損害賠償。縱認被上訴人使用
    系爭土地逾越其應有部分，亦係各被上訴人應否賠償之問題
    ，並非共同侵權行為。又系爭土地位於市郊北投區○○街，
    並非市區繁華區域，附近房屋屋齡近30年，街道市容老舊，
    1樓僅能從事鋁門窗、不鏽鋼、修車等勞力行業使用，縱使
    出租，每月租金僅12,000元左右，上訴人以申報地價年息百
    分之10為主張，實屬過高，應以申報地價百分之 2為計算標
    準等語，資為抗辯。
三、經查，系爭土地原為訴外人謝有財所有，由上訴人 2人與被
    上訴人丁○○於 92年1月10日共同繼承，並於同年10月14日
    辦妥繼承登記，上訴人2人及被上訴人丁○○應有部分各3分
    之1。嗣被上訴人丁○○先後於92年10月24日、93年1月12日
    將應有部分 24分之1、4分之1贈予被上訴人甲○○、乙○○
    ，並分別於 92年11月11日、93年2月10日辦妥登記，被上訴
    人丁○○尚存應有部分 24分之1。而系爭建物坐落於系爭土
    地上，於 67年4月6日第1次登記為被上訴人丁○○所有，嗣
    被上訴人丁○○先後於92年7月23日、92年10月24日將1樓、
    2樓贈予被上訴人乙○○、甲○○，並分別於92年10月9日、
    92年11月11日辦妥登記，3、4樓仍為被上訴人丁○○所有。
    此為兩造所不爭執，並據上訴人提出土地及建物登記謄本等
    件為證，應認為真正。本件兩造所爭執者，為：(一)被上訴人
    所有之系爭建物有無合法權源占用系爭土地；(二)系爭土地及
    建物有無民法第425條之1規定之適用。
四、被上訴人所有之系爭建物有無合法權源占用系爭土地。經查
    ，系爭土地原為臺北市○○區○○段85地號之一部分，由訴
    外人謝有財、謝有定、謝水仙、謝有儀、謝林茶等 5人共有
    ，其等於 65年7月16日出具土地使用權同意書與建商合建房
    屋，該地號土地分割後，系爭建物坐落基地由訴外人謝有財
    單獨所有，再由上訴人與被上訴人丁○○共同繼承等情，業
    據被上訴人提出土地登記簿、土地使用權同意書、使用執照
    存根（原審卷第26頁至第37頁）等影本為證，並為上訴人所
    不爭執，足見系爭建物所有權人於起造時，有合法使用系爭
    土地之權利。縱系爭土地嗣因繼承而由上訴人取得應有部分
    ，或被上訴人丁○○將系爭建物一部分贈予被上訴人甲○○
    、乙○○，仍不影響被上訴人對於房屋坐落土地之「有權使
    用」，是被上訴人就系爭土地上有其之建有系爭建物，乃有
    合法使用系爭土地之正當權源。
五、有合法使用他人土地之正當權源，非當然即無用支付使用之
    對價，仍須視其使用，是否基於無償使用之法律關係以定。
    本件上訴人於本院主張依民法第425條之1規定，被上訴人應
    給付相當於租金之損害金等語。但查：
  (一)按土地及其土地上之房屋同屬一人所有，而僅將土地或僅將
    房屋所有權讓與他人，或將土地及房屋同時或先後讓與相異
    之人時，土地受讓人或房屋受讓人與讓與人間或房屋受讓人
    與土地受讓人間，推定在房屋得使用期限內，有租賃關係。
    民法第425條之1第1項前段定有明文。
  (二)查系爭土地原為前述85地號土地之一部分，由訴外人謝有財
    、謝有定、謝水仙、謝有儀、謝林茶等5人共有，於65年7月
    16日出具土地使用權同意書與建商合建房屋，興建系爭建物
    時即以各房子女（包括上訴人丙○○、戊○○、被上訴人丁
    ○○）為起造人，其中系爭房屋登記為被上訴人丁○○所有
    ，另臺北市○○區○○街1段528號房屋分別登記為被上訴人
    丁○○、戊○○、丙○○、謝有財所有，上開2棟4層樓房屋
    坐落基地分割後分別為同段85之25、85之24地號，重測後為
    臺北市○○區○○段 4小段198、197地號乙節，已據被上訴
    人提出土地登記簿、土地使用權同意書、使用執照存根（原
    審卷第26頁至第37頁）等影本為證，是被上訴人主張謝有財
    基於生前財產分配規劃，自始以子女登記為房屋所有權人，
    謝有財自始至終從未取得系爭建物所有權，並非系爭建物所
    有人乙節，應為真實可採。故上訴人主張依民法第425條之1
    規定，兩造間有租賃關係，即與民法第425條之1所規定之「
    土地及其土地上之房屋同屬一人所有」之要件有別，其主張
    以該條規定為據，即有不合。
  (三)又，系爭土地既原為謝有財所有，並以子女名義為系爭建物
    之原起造人，且未向登記名義之子女收取任何租金或相當於
    租金之損害金，核其真意，本即以無償使用之關係，允其取
    得系爭所有權之被上訴人丁○○，使用系爭土地，因此於無
    償使用期間屆滿前，丁○○並無支付使用系爭土地對價之義
    務，基此，而上訴人與被上訴人丁○○均為謝有財之共同繼
    承人，就此無償使用之法律關係，即應概括繼承其權利義務
    ，另被上訴人甲○○、乙○○係受讓自被上訴人丁○○，其
    法律關係係存在於被上訴人間，其占用系爭土地超出其應有
    部分以外之範圍部分，亦本於無償使用之關係而來，無支付
    使用對價之義務。
六、綜上所述，上訴人主張改以租賃關係及損害賠償請求權，請
    求被上訴人連帶給付 583,680元，及自起訴狀繕本送達翌日
    起至清償日止，按週年利率百分之 5計算之利息，並訴請被
    上訴人共同與上訴人簽立土地使用租賃契約，每5年為1期，
    按月給付租金48,640元予上訴人，為無理由，不應准許，其
    假執行之聲請亦失所附麗，應併予駁回。
七、據上論結，本件變更之訴為無理由，爰判決如主文。
中　　華　　民　　國　　94　　年　　7　　月　　 27　　日
　　　　　　　　　民事第二庭審判長法　官    吳謙仁
　　　　　　　　　　　　　　　　  法　官    蘇瑞華
　　　　　　　　　　　　　　　　  法　官    魏大喨
正本係照原本作成。
不得上訴。
中　　華　　民　　國　　94　　年　　7 　　月　　28　　日
　　　　　　　　　　　　　　　　　書記官    李華安
